臺灣高等法院高雄分院刑事判決　　　 100年度選上訴字第26號
　　　　　　　　　　　　　　　　　 100年度選上訴字第28號
　　　　　　　　　　　　　　　　　 100年度上訴字第850號
上　訴　人　臺灣屏東地方法院檢察署檢察官
上　訴　人
即　被　告　蕭尚伶
選任辯護人　陳世明　律師
被　　　告　張志榮
　　　　　　李兆盛
上　訴　人
即　被　告　黃丁木
上三人共同
選任辯護人　劉家榮　律師
上列上訴人因被告等違反公職人員選舉罷免法等案件，不服臺灣
屏東地方法院99年度選訴字第14、45號及99年度訴字第853 號中
華民國100 年1 月28日第一審判決（起訴案號：臺灣屏東地方法
院檢察署98年度選偵字第94、120 、121 號，暨移送併辦案號：
99年度選偵字第35號，及追加起訴案號：99年選偵緝字第1 號、
99年度選偵字第37號、99年度偵字第6761號），提起上訴，本院
判決如下：
    主  文
原判決關於李兆盛、黃丁木、張志榮及蕭尚伶所犯公職人員選舉
罷免法之交付賄賂罪暨張志榮、蕭尚伶之定執行刑部分均撤銷。
李兆盛共同犯公職人員選舉罷免法第九十九條第一項之交付賄賂
罪，處有期徒刑壹年捌月，緩刑肆年，並應於本判決確定之翌日
起個月內向公庫支付新台幣拾萬元，及向指定之政府機關、
政府機構、行政法人、社區或其他符合公益目的之機構或團體，
提供陸拾小時之義務勞務，緩刑期間付保護管束。褫奪公權貳年
，扣案附表編號一至五所示之物沒收，扣案用以交付之賄賂新台
幣仟伍佰元沒收。
黃丁木共同犯公職人員選舉罷免法第九十九條第一項之交付賄賂
罪，累犯，處有期徒刑壹年捌月，褫奪公權貳年，扣案附表編號
十九至二十一所示之物沒收，扣案用以交付之賄賂新台幣捌仟元
沒收，其中新臺幣仟元應與蕭尚伶連帶沒收之。
張志榮共同犯公職人員選舉罷免法第九十九條第一項之交付賄賂
罪，處有期徒刑壹年陸月，褫奪公權貳年，扣案附表編號六至十
八所示之物沒收，扣案用以交付之賄賂新台幣伍仟元應與蕭尚伶
連帶沒收之。
蕭尚伶共同犯公職人員選舉罷免法第九十九條第一項之交付賄賂
罪，處有期徒刑壹年捌月，褫奪公權年，扣案附表編號六至二
十一所示之物沒收，扣案用以交付之賄賂新台幣捌仟元沒收，其
中新臺幣仟元應與黃丁木連帶沒收之，另其中新臺幣伍仟元應
與張志榮連帶沒收之。
其他上訴駁回（即張志榮、蕭尚伶之偽證罪有罪部分及李兆盛、
黃丁木、張志榮、蕭尚伶其餘被訴無罪部分）。
張志榮上開撤銷改判部分所處之有期徒刑壹年陸月，與駁回上訴
之偽證罪部分所處之有期徒刑月，應執行有期徒刑壹年捌月，
緩刑肆年，並應於本件判決確定之翌日起個月內向公庫支付新
臺幣貳拾萬元；另應向指定之政府機關、政府機構、行政法人、
社區或其他符合公益目的之機構或團體提供伍拾小時之義務勞務
，緩刑期間付保護管束。褫奪公權貳年，扣案附表編號六至十八
所示之物沒收，扣案用以交付之賄賂新台幣伍仟元應與蕭尚伶連
帶沒收之。
蕭尚伶上開撤銷改判部分所處之有期徒刑壹年捌月，與駁回上訴
之偽證罪部分所處之有期徒刑月，應執行有期徒刑壹年拾月，
緩刑肆年，並應於本件判決確定之翌日起個月內向公庫支付新
臺幣拾萬元；另應向指定之政府機關、政府機構、行政法人、
社區或其他符合公益目的之機構或團體提供陸拾小時之義務勞務
，緩刑期間付保護管束。褫奪公權年，扣案附表編號六至二十
一所示之物沒收，扣案用以交付之賄賂新台幣捌仟元沒收，其中
新臺幣仟元應與黃丁木連帶沒收之，其餘新臺幣伍仟元應與張
志榮連帶沒收之。
    事  實
一、黃丁木前於民國96年間，因違反公職人員選舉罷免法之案件
    ，經本院以95年度選上訴字第2 號判決判處有期徒刑1 年 6
    月，並經最高法院以96年度台上字第175 號判決駁回上訴確
    定，嗣經本院以96年度聲減字第377 號裁定減為有期徒刑 9
    月確定，於96年12月17日執行完畢，其與蕭尚伶、張志榮、
    李兆盛均為98年12月5 日舉行之屏東縣第17屆議員選舉第一
    選區第5 號候選人蔡豪之助選人員。黃丁木負責屏東市瑞光
    里、武廟里，蕭尚伶負責屏東市瑞光里、清溪里，李兆盛負
    責屏東市清溪里，張志榮負責屏東市瑞光里、萬年里之選務
    工作，其等分別為使蔡豪得以順利當選該屆選舉之縣議員，
    竟各別或共同基於對於選區內有投票權人交付賄賂，而約其
    為投票權一定行使之犯意或犯意聯絡，而分別為下述交付賄
    賂之賄選行為：
(一)、李兆盛於98年11月間，透過清溪里居民陳凱文聯繫介紹位於
    屏東市○○路403 巷「達樂市大樓」之住戶陳美貴，要求為
    其引介該大樓其他住戶認識，準備替候選人蔡豪於選舉前向
    大樓住戶買票。迨於98年11月25日23時許，李兆盛乃與陳凱
    文、陳美貴共同基於接續向有投票權人買票行賄之犯意聯絡
    ，相約於陳美貴位於達樂市大樓之12號10樓之1 住處內討論
    交付賄賂之買票事宜。陳美貴另聯絡該大樓住戶黃貴蘭到場
    ，由李兆盛向黃貴蘭詢問票數後，即先以一票新台幣（下同
    ）500 元之對價向其探詢意向，黃貴蘭則應允願意收受該買
    票之賄賂。98年11月27日晚間某時，李兆盛再至陳美貴住處
    ，由陳美貴另聯絡大樓住戶邱新意、潘雅惠到場向李兆盛表
    示可以支持候選人蔡豪，並亦表達願意接受每票500 元之買
    票賄賂，經李兆盛確認票數後離去。嗣於98年12月2 日某時
    許，李兆盛依上開票數計算結果，攜帶賄款6,000 元現金，
    先至陳凱文所經營，位於屏東市○○路上之「美美擔仔麵」
    交付2,000 元與陳凱文，作為選舉當日陳凱文及其戶籍內具
    有投票權之人（共計4 票）將選票投予侯選人蔡豪之對價後
    （陳凱文所涉投票行賄及受賄部分另由原審以簡易判決處刑
    確定），再接續於同日20時許，由李兆盛在屏東市○○路40
    3 巷口，交付陳美貴賄款4,000 元（以每票500 元計，共 8
    票），除其中500 元作為陳美貴投票支持候選人蔡豪之對價
    外，其餘3,500 元則囑付陳美貴發放與上開大樓住戶（陳美
    貴所涉投票行賄及受賄部分另由原審以簡易判決處刑確定）
    ，陳美貴旋於同日20時至23時30分，在該大樓向住戶趙建基
    、潘雅惠、王季春、黃貴蘭、邱新意行賄，趙建基等人均表
    示應允支持候選人蔡豪並予以收受（每票500 元，其中趙建
    基、潘雅惠各1,000 元；王季春、黃貴蘭、邱新意各500 元
    ，所涉投票受賄部分，均另由台灣屏東地方法院檢察署檢察
    官為緩起訴處分）。
(二)、黃丁木基於接續向有投票權人買票行賄之犯意，先於98年12
    月1 日中午12時30分許，前往屏東市○○○街65號建國市場
    中，在溫秋朱所經營之寢具店內，將賄款5,000 元現金交付
    與溫秋朱，作為除含溫秋朱在內之5 位設籍戶內具有投票權
    人於選舉日當天投票予候選人蔡豪之對價外，並要求溫秋朱
    另向他人買票。惟溫秋朱收受後並未打算發放另2,500 元賄
    款向他人買票，而將賄款放置家中（所涉投票受賄罪部分另
    由台灣屏東地方法院檢察署檢察官為緩起訴處分）。
(三)、黃丁木承前揭買票賄選之接續犯意，繼於98年12月1 日17時
    許，攜用以行賄買票之現款若干，而與蕭尚伶共同基於接續
    向有投票權人買票行賄之犯意聯絡，一同前往陳秋吟所經營
    ，位於屏東市瑞光里香揚巷7 號之小吃店內，到達該處時，
    蕭尚伶藉故至小吃店附近之檳榔攤聊天而離去，推由黃丁木
    先至店內詢問陳秋吟可取得之票數，適時陳秋吟之友人李素
    好、翁禎祥亦在店內，陳秋吟亦基於與黃丁木共同行賄之犯
    意聯絡，向其2 人探詢家中票數狀況。李素好以家中有4 票
    回覆陳秋吟，翁禎祥則表明家中有2 票後，由陳秋吟將上情
    轉知黃丁木，黃丁木隨即取出4,000 元放置在陳秋吟店內之
    鍋子下方而交付賄款，除其中1,000 元作為陳秋吟戶內2 票
    支持候選人蔡豪之對價而由陳秋吟收受外。另3,000 元則由
    陳秋吟在上址小吃店內，分別交付李素好2,000 元（每票50
    0 元，含其戶內有投票權人共4 票）、翁禎祥1,000 元（每
    票500 元，含其戶內有投票權人共2 票），約定於上開投票
    日投票予候選人蔡豪，經該2 人應允後收受（李素好、翁禎
    祥所涉投票受賄罪部分，均另由台灣屏東地方法院檢察署檢
    察官為緩起訴處分；陳秋吟所涉投票行賄及受賄部分另由原
    審以簡易判決處刑確定）。
(四)、蕭尚伶、林秋梅於98年12月2 日17時至18時許，共同前往李
    明和、林蘭英夫妻在屏東市○○里○○路299 號之住處兼擺
    設之神壇內，向李明和請託拜票。言談間，李明和向其2 人
    探詢此次選舉有無買票之預算，並表示可為蔡豪拉得10票，
    蕭尚伶與林秋梅聽聞後，由蕭尚伶表示可為其爭取買票款項
    後離去。蕭尚伶、林秋梅返回候選人服務處後，蕭尚伶即接
    續上開行賄買票之犯意，並與林秋梅共同基於接續向投票權
    人行賄買票之犯意聯絡，討論向李明和買票及分配票箱事宜
    ，適張志榮在該處亦得知蕭尚伶、林秋梅甫自李明和住處返
    回，並可藉李明和取得10票之訊息，亦與上開二人共同基於
    相同之犯意聯絡加入討論，最後蕭尚伶決定給與李明和1 票
    500 元，共計5,000 元之賄款，並責由林秋梅、張志榮將上
    開現金交付與李明和。張志榮遂於同年12月3 日16時許，依
    蕭尚伶之指示，單獨至李明和上開住處，交付5,000 元與李
    明和之妻林蘭英，作為李明和、林蘭英夫妻2 票及其2 人另
    向他人買票之對價。林蘭英收受後將上情轉告與李明和並交
    付金錢，惟其並未發放賄款向他人買票，而將上開款項做為
    家用（李明和、林蘭英所涉投票受賄罪部分，均另由台灣屏
    東地方法院檢察署檢察官為緩起訴處分）。
(五)、嗣於98年12月間，經台灣屏東地方法院檢察署接獲數起檢舉
    情資，而分別循線查獲上情，並扣得李兆盛、陳美貴、陳凱
    文買票使用之3,500 元（即事實欄一(一)部分，已扣除陳凱文
    、陳美貴分別已收受之賄賂2,000 元、500 元）、黃丁木用
    向溫秋朱買票使用之5,000 元（事實欄一(二)部分）、蕭尚伶
    、黃丁木向李素好、翁禎祥買票使用之3,000 元（即事實欄
    一(三)部分，已扣除陳秋吟所收受之1,000 元）、被告蕭尚伶
    、張志榮所用以向李明和買票使用之5,000 元（即事實欄一
    (四)部分），以上合計共16,500元（起訴書誤載為15,000元）
    及附表所示各編號之物。
二、張志榮明知蕭尚伶、林秋梅於98年12月2 日17時至18時許，
    共同前往李明和、林蘭英夫妻上址神壇，李明和曾向其2 人
    開口探詢選舉買票事宜，並表示可為蔡豪拉得10票，蕭尚伶
    、林秋梅始在返回服務處後討論並決定給與李明和10票，共
    計5, 000元之賄款乙節。詎張志榮基於偽證之犯意，於98年
    12月8 日在台灣屏東地方法院檢察署接受檢察官訊問時，就
    林秋梅、蕭尚伶是否有違反公職人員選舉罷免法而交付賄款
    買票之於案情有重要關係事項，供前具結後虛偽證稱：伊不
    清楚蕭尚伶、林秋梅在伊拿錢給林蘭英前一天（指12月2 日
    ），蕭尚伶、林秋梅有去李明和家；伊給林蘭英5,000 元是
    因為11月初時，伊與蕭尚伶去拜訪時，聽到李明和說他們有
    很多票，有要錢的意思，林秋梅不知情；伊不知道11月初至
    12月3 日間，蕭尚伶、林秋梅實際上有沒有去，也不知道李
    明和有無再開口要錢云云，足以影響犯罪事實之正確認定，
    而使偵查結果陷於錯誤之危險。
三、蕭尚伶於98年12月5 日後，因知悉張志榮、李兆盛、黃丁木
    上開賄選行為已遭查獲，其深怕犯行敗露亦遭羈押而尋求友
    人古秀蘭之協助，2 人於98年12月31日9 時許，相約在屏東
    縣屏東市○○路往九如交流道路口附近，由古秀蘭駕駛車牌
    號碼D7-7739 號自小客車，載蕭尚伶前往台南縣藏匿。蕭尚
    伶明知古秀蘭上開藏匿之事實，竟在為警緝獲後，於99年 1
    月11日在台灣屏東地方法院檢察署接受檢察官訊問時，就古
    秀蘭是否有藏匿人犯之於案情有重要關係事項，供前具結後
    虛偽證稱：古秀蘭沒有開車載伊去臺南，伊是農曆12月17日
    （99年1 月1 日）前一、二天去臺南，當天是宜雪容載伊到
    建豐路小公園，伊坐計程車到火車站，再坐去台南云云，而
    為不實證述，足以影響犯罪事實之正確認定，而使偵查結果
    陷於錯誤之危險。
四、案經屏東縣政府警察局屏東分局、法務部調查局屏東縣調查
    站、內政部警政署刑事警察局南部犯罪打擊中心報告台灣屏
    東地方法院檢察署偵查起訴暨移送併案審理。
    理  由
壹、證據能力部分：
    被告以外之人於審判外之陳述，雖不符刑事訴訟法第159 條
    之1 至第159 條之4 之規定，而經當事人於審判程序同意作
    為證據，法院審酌該言詞陳述或書面陳述作成時之情況，認
    為適當者，亦得為證據，同法第159 條之5 第1 項有明文規
    定。茲查本判決所引用關於陳述之卷證資料，除原已符同法
    第159 條之1 至第159 條之4 規定及法律另有規定等傳聞法
    則例外規定，而得作為證據外，其餘關於陳述之卷證資料，
    業經當事人具狀表示因已認罪，故對本判決所引本屬傳聞證
    據部分，均捨棄爭執而同意作為證據（見本院選上訴字第28
    號即本院二卷第118 頁）。本院斟酌上開證據並無違法取得
    之情事，亦無證明力明顯過低之情形，認為作為認定本件被
    告有無犯罪之證據亦屬適當，是均得採為本件論斷之證據。
貳、有罪部分：
一、經查，臺灣省各縣（市）議會（含本件之屏東縣）第17屆縣
    （市）議員選舉，競選活動自98年11月25日起至12月4 日止
    ，投票日期為98年12月5 日，而其中屏東縣第一選區（其範
    圍即為屏東市全部）登記之候選人確有蔡豪（候選人之號次
    為第15號，並以7436票當選，嗣業經本院民事庭於民國 100
    年3 月2 日以99年度選上字第12號民事判決其當選無效確定
    在案），且陳凱文、陳美貴、黃貴蘭、邱新意、潘雅惠、趙
    建基、王季春、溫秋珠、陳秋吟、李素好、翁禎祥、李明和
    及林蘭英等13位，均係設籍在該第一選舉區之屏東縣屏東市
    內，而為該屆次縣議員選舉之有投票權人等情，有其等之戶
    籍資料及屏東縣選舉委員會100 年6 月9 日屏選一字第1000
    000677號函所附之各選舉公告、登記公告、候選人名單公告
    、當選人名單公告及選舉結果清冊等資料在卷可稽（見本院
    一卷第71-83 頁、第86-98 頁）。而本件上訴人即被告黃丁
    木、蕭尚伶，與被告李兆盛、張志榮分別為上開選舉第一選
    區5 號候選人蔡豪之助選人員，黃丁木負責屏東市瑞光里、
    武廟里，蕭尚伶負責屏東市瑞光里、清溪里，李兆盛負責屏
    東市清溪里，張志榮負責屏東市瑞光里、萬年里之選務工作
    等情，已為被告4 人所是認（見98年度選他字第310 之1 號
    卷第410 頁、98年度選偵字第94號卷第68至73頁、原審98年
    度聲羈字第316 號卷第6 至7 頁、原審98年度選訴字第14號
    卷第6 至7 頁、99年選偵緝字第1 號卷第26至38頁），復有
    附表所示之物扣案可佐，且參以卷附屏東市各里責任配置表
    記載有「投票所」、「選舉人」、「負責人」等字樣（見98
    年度選偵字第310 之1 號卷第101 至105 頁），足見該各里
    責任配置表確係本次縣議員選舉各里選務責任分配情形無誤
    。是上開部分之事實，洵堪認定，合先敘明。
二、事實欄一(一)、(二)部分：訊據上訴人即被告黃丁木及被告李兆
    盛對此部分投票行賄犯行均坦承不諱（見本院選上訴字第26
    號即本院一卷第134 頁、第194-195 頁），核與證人陳凱文
    、陳美貴、證人趙建基、潘雅惠、王季春、黃貴蘭、邱新意
    、溫秋朱於警詢及偵訊所證相符（見警卷第2745號卷第28至
    31頁、第14至19頁、第20至21頁、第32頁、警卷第4314號卷
    第88至90頁、警卷第4315號卷第7 至12頁、第14至15頁、第
    24至27頁、第29頁、第32至34頁、98年選他字第112 號卷第
    第99頁、第109 至111 頁、第121 至124 頁、第131 頁、第
    132 至133 頁、第141 至147 頁、第148 至149 頁、第 157
    至160 頁、第165 至170 頁、第179 至180 頁；98年選偵字
    第120 號卷第15至21頁、第39頁、第44至47頁、第54至56頁
    、第64至67頁、第76頁；98年選他字第310 之1 號卷第 195
    至201 頁、原審99年度選訴字第14號卷二第157 頁、第 160
    頁、第211 頁、244 頁），復有陳凱文所持用之0000000000
    號行動電話於98年11月25日與陳美貴所持用之0000000000號
    行動電話通訊監察譯文1 份、屏東縣政府警察局刑事警察大
    隊搜索扣押筆錄、扣押物品目錄表各1 份在卷可稽（見98年
    度聲搜字第26號第11至13頁、98年度選他字第112 號卷第18
    6 至190 頁、第183 頁、第198 至202 頁、98年度選偵字第
    121 號卷第19至21頁），及趙建基、潘雅惠、王季春、黃貴
    蘭、邱新意、陳凱文、陳美貴、溫秋朱所提出之賄款共計11
    ,000元、被告李兆盛所有之侯選人得票數統計表各1 份、名
    冊2 本、「蔡豪、宋麗華」宣傳文宣3 頁、第二組責任區域
    表、屏東市各里責任配置表各1 份在卷足按（見98年度選偵
    字第310 之1 號卷第101 至105 頁），與陳美貴所有之0000
    000000號手機13支扣案可證，及查扣用以行賄買票之11,000
    元賄款可佐（事實一(一)部分買票現金6,000 元、事實欄(二)部
    分買票現金5,000 元）。是此部分事實，應堪認定。
三、事實欄一(三)部分：訊據上訴人即被告黃丁木、蕭尚伶對於上
    開共同行賄買票之犯罪事實均坦承不諱（見本院一卷第 134
    頁、第195 頁），核與證人陳秋吟於警詢、偵訊及原審審理
    時所證各情相符，亦與證人翁禎祥、李素好於警詢、偵訊所
    證其等告知陳秋吟票數後，自陳秋吟處收受賄款乙情相符（
    見98年度選他字第310 之1 卷第14至17頁、第30至31頁、第
    34至35頁、第209 至211 頁、98年度選偵字第94號卷第 146
    頁、3459號警卷第7 至10頁、第11至14頁、4315號警卷第44
    至46頁、第49至51頁、原審98年度選訴字第14號卷第12至14
    頁反面），並有扣案之第二組責任區域表、屏東市各里責任
    配置表各1 份在卷可參（見98年度選偵字第310 之1 號卷第
    101 至105 頁），及用以賄選買票之現金4000元，查扣在案
    。足見此部分事實，亦無疑義。
四、事實欄一(四)部分：訊據被告張志榮及上訴人即被告蕭尚伶對
    於上開共同賄選犯罪事實均坦承不諱（見本院一卷第196 頁
    ），核與證人李明和、林蘭英及林秋梅分別於偵訊中之證述
    情節相符（見98年度選他字第310 號之1 第242-245 頁、98
    年度選他字第310 號之1 號卷第258 頁、98年度選偵字第94
    號卷第53至61頁、第134 至140 頁），復有法務部調查局屏
    東縣調查站扣押物品目錄表、屏東市各里責任配置表、搜索
    照片4 張在卷可稽及附表編號6 至18之物，及用以賄選買票
    之現金5000元扣案可證，足認被告蕭尚伶、張志榮就前揭犯
    行所為之自白，係與事實相符，而堪以採信。
五、事實欄二、三被告張志榮、蕭尚伶被訴偽證之部分：訊據被
    告張志榮、上訴人即被告蕭尚伶對上開偽證之犯罪事實均坦
    承不諱，並據證人林秋梅、古秀蘭於偵訊中證述屬實（見98
    年度選偵字第94號卷第53至61頁、第134 至140 頁、99年度
    選偵字第1 號卷第48頁），且核與古秀蘭所持用之00000000
    00號行動電話、被告蕭尚伶所持用之0000000000號行動電話
    於98年12月31日所顯示之基地台移動位置相符（見99年偵緝
    字第1 號卷第141 至144 頁），可證被告蕭尚伶於12月31日
    係由古秀蘭之助逃往台南至屬明確。另按刑法上偽證罪，不
    以結果發生為要件，一有偽證行為，無論當事人是否因而受
    有利或不利之判決，均不影響其犯罪成立。而該罪所謂於案
    情有重要關係事項，則係指該事項有無，足以影響於裁判結
    果者而言（最高法院71年台上字第8127號判例要旨參照）。
    故所謂於案情有重要關係事項，應係指該事項有無，足以影
    響於裁判結果，並與案件真正事實相悖，足以陷偵查或審判
    於錯誤危險者而言。蓋證人就此種事項為虛偽陳述，則有使
    偵查、裁判陷於錯誤之危險，故以之為偽證罪。查本案被告
    張志榮、蕭尚伶各於被告蕭尚伶、另案被告古秀蘭之賄選、
    藏匿人犯案件偵查時，為事實欄二、三所載之虛偽證述，若
    偵查檢察官據以採信，則被告蕭尚伶、古秀蘭即可能因該證
    言而解免罪責，更影響偵查作為，導致發現真實之困難，足
    以陷偵查於錯誤危險，是其等上開證詞自屬與案情有重要關
    係之事項，惟被告2 人虛偽陳述，雖最終未經偵查檢察官所
    採認，然依前揭說明，要與偽證之成立不生影響。此外，復
    有被告張志榮於98年12月8 日、被告蕭尚伶於99年1 月11日
    之偵訊筆錄暨證人結文各1 份附卷足憑（98年度選偵字第31
    0 之1 號卷第375 頁、99年選偵緝字第1 號卷第39頁），綜
    上所述，其等2 人上開自白要與事實相符，自堪採信。
六、綜上所述，本案事證明確，被告4 人上開違反公職人員選舉
    罷免法之交付現金賄選及偽證等犯行，均堪以認定，應予論
    科。
七、核被告李兆盛、黃丁木、蕭尚伶、張志榮以一票500 元之對
    價行賄，向有投票權人要求於投票日投票予特定候選人之行
    為，均係犯公職人員選舉罷免法第99條第1 項之交付賄賂罪
    ；而被告張志榮、蕭尚伶前揭事實欄二、三部分所為，係另
    犯刑法第168 條之偽證罪。被告李兆盛向黃貴蘭、邱新意、
    潘雅惠之期約賄選後交付賄賂，仍應依交付行為處斷，不另
    論期約賄選罪。（最高法院32年非字第28號判例意旨參照）
    。被告李兆盛與陳凱文、陳美貴就事實欄一(一)部分犯行間；
    被告蕭尚伶與被告黃丁木及另案被告陳秋吟就事實欄一(三)部
    分犯行間；被告蕭尚伶與被告張志榮、林秋梅就事實欄一(四)
    犯行間，均有犯意聯絡及行為分擔，各為共同正犯。又「刑
    法於民國94年2 月2 日修正公布（95年7 月1 日施行）刪除
    連續犯規定之同時，對於合乎接續犯或包括的一罪之情形，
    為避免刑罰之過度評價，已於立法理由說明委由實務以補充
    解釋之方式，發展接續犯之概念，以限縮數罪併罰之範圍。
    而多次投票行賄行為，在刑法刪除連續犯規定之前，通說係
    論以連續犯。鑑於公職人員選舉，其前、後屆及不同公職之
    間，均相區隔，選舉區亦已特定，以候選人實行賄選為例，
    通常係以該次選舉當選為目的。是於刪除連續犯規定後，苟
    行為人主觀上基於單一之犯意，以數個舉動接續進行，而侵
    害同一法益，在時間、空間上有密切關係，依一般社會健全
    觀念，難以強行分開，在刑法評價上，以視為數個舉動之接
    續實行，合為包括之一行為予以評價，較為合理，於此情形
    ，即得依接續犯論以包括之一罪。否則，如係分別起意，則
    仍依數罪併合處罰，方符立法本旨」（最高法院99年度第 5
    次刑事庭決議意旨參照），是被告李兆盛、黃丁木、蕭尚伶
    、張志榮就事實欄一、(一)至(四)部分所載之多次或向多人行賄
    之行為，均係為使屏東縣第17屆縣議員選舉候選人蔡豪當選
    之目的，主觀上基於單一之犯意在98年12月5 日投票前之2-
    3 日內密集交付賄款與數個有投票權人，係侵害同一法益，
    在時間、空間上有密切關係，依一般社會健全觀念，難以強
    行分開，在刑法評價上，應視為數個舉動之接續實行，合為
    包括的一行為予以評價，屬接續犯，論以一罪。又併辦意旨
    被告黃丁木之犯罪事實與其本訴所涉之賄選犯行為實質上一
    行為，原審應併予審理。另追加起訴意旨認被告蕭尚伶前揭
    賄選犯行，犯意各別，行為互殊，應予分論併罰，容有未洽
    。被告黃丁木前於96年間，因違反公職人員選舉罷免法之案
    件，經本院以95年度選上訴字第2 號判決判處有期徒刑1 年
    6 月，並經最高法院以96年度台上字第175 號判決駁回上訴
    確定，嗣經本院以96年度聲減字第377 號裁定減為有期徒刑
    9 月確定，於96年12月17日執行完畢等情，有台灣高等法院
    被告前案紀錄表1 份在卷可參，其受有期徒刑執行完畢後，
    5 內以內故意再犯本件有期徒刑以上之罪，為累犯，應依刑
    法第47條規定，加重其刑。被告李兆盛、黃丁木、張志榮就
    其等交付賄賂之行為均於偵查中自白犯罪，應分別依公職人
    員選舉罷免法第99條第5 項前段規定減輕其刑。被告張志榮
    、蕭尚伶於所虛偽陳述之案件裁判確定前自白，亦應依刑法
    第172 條規定，減輕其刑。被告黃丁木就所犯投票行賄罪部
    分，有上開加重減輕事由，爰依法先加後減之。又被告蕭尚
    伶當時既為謀生計而擔任候選人蔡豪之助理，因幫候選人蔡
    豪競選，並共同參與本件買票行賄之犯行，就其本人參與之
    買票對象僅有4 人（含設籍戶內之投票權人共計8 票），足
    見其對選風傷害程度尚非嚴重，此與一般候選人以鉅額金錢
    向選區內眾多選民行賄之情節實難比擬，況其所觸犯之公職
    人員選舉罷免法第99條第1 項之罪，法定刑為3 年以上10年
    以下有期徒刑，得併科新臺幣100 萬元以上1,000 萬元以下
    罰金，本院認倘對被告科處上開法定最低刑度之有期徒刑 3
    年，誠屬情輕法重，其犯罪情狀在客觀上非全然無可憫恕之
    處，本院認如科處被告上開法定最低刑度，猶嫌過重，乃依
    刑法第59條之規定酌減其刑。另被告張志榮、蕭尚伶所犯上
    開投票行賄罪及偽證罪2 罪，其犯意各別、行為互殊，均應
    予分論併罰。
八、原判決就事實欄二、三所載被告張志榮、蕭尚伶所為之偽證
    罪犯行部分，適用刑法第168 條、第172 條規定，並審酌被
    告二人素行均尚佳，並兼衡其等犯罪之動機、方法、所生損
    害、參與犯罪之情節，及犯後均坦承此部分犯行之態度，與
    其等經濟狀況、智識程度等一切情狀，分別量處被告蕭尚伶
    有期徒刑3 月、張志榮有期徒刑3 月。經核原判決此部分認
    事用法，尚無不合，量刑亦稱妥適。檢察官上訴意旨指摘原
    判決此部分量刑過輕，為無理由，應予駁回。
九、原審除上開駁回上訴部分外，另據以分別對被告李兆盛、蕭
    尚伶、黃丁木及張志榮論罪科刑，固非無見；惟查：
  (一)本件之投票行賄罪，既係以對於「有投票權之人」交付賄賂
    ，而以約其投票權為一定之行使，為其要件。故於被告交付
    賄賂之對象，係「有投票權之人」之重要犯罪構成要件事實
    ，除應詳加認定記載於事實欄以外，並應說明其憑以認定之
    證據及理由，始足以為論罪科刑之依據（參最高法院100 年
    度台上字第1461號判決意旨）。原判決固認定陳凱文等13位
    為有投票權之人，但對於憑何種資料認定其等係本件選舉之
    「有投票權人」，並未調取相關資料，憑以說明其所認定之
    證據及理由，自有未恰。
  (二)原判決於事實部分既認定被告李兆盛與陳凱文、陳美貴係共
    同基於投票行賄之犯意聯絡，並於理由說明被告李兆盛與陳
    凱文、陳美貴就事實欄一(一)部分犯行間，有犯意聯絡及行為
    分擔，為共同正犯（見原判決第3 頁、第21頁），惟於主文
    就被告李兆盛部分，則未一併諭知「共同」犯本件之罪，於
    法亦有違失。
  (三)賄選行為之行求、期約既均屬交付之階段行為，而本件既論
    以各被告犯交付賄賂之賄選罪，則其前階段之期約低度行為
    ，自為後階段之高度交付行為所吸收，而不再論罪，當無獨
    立存在之餘地，應僅論以交付賄賂罪。原判決於理由固亦說
    明斯旨（見原判決第20-21 頁），然於事實部分就被告李兆
    盛仍載述其與達樂市大樓之住戶黃貴蘭、邱新意及潘雅惠期
    約賄選等語（見原判決第3 頁第20行），其理由之論述與事
    實之認定，要有前後矛盾之不當。
  (四)本件被告蕭尚伶、張志榮均分別犯有投票行賄罪及偽證罪，
    其等所犯二罪，自均應論以數罪併罰。惟原判決僅於量刑審
    酌欄說明依法定其應執行之刑，而漏未於論罪欄敘明該二被
    告所犯係數罪併罰之旨，亦有疏漏。
  (五)被告李兆盛前於79年間曾因妨害自由案件，經臺灣高雄地方
    法院判處有期徒刑6 月確定，嗣經80年減刑為有期徒刑3 月
    ，並於80年6 月13日易科罰金執行完畢，有臺灣高等法院被
    告前案紀錄表在卷可稽（見原審一卷即99年度選訴字第14號
    卷第21-22 頁），其自非未曾因故意犯罪而受有期徒刑宣告
    之人，原判決基此而援引刑法第74條第1 項第1 款規定，對
    被告李兆盛宣告緩刑，於法自屬違誤。
  (六)共同正犯因投票賄選罪而預備用以交付之賄賂為現金時，因
    共同正犯應就全部犯罪結果負責，是合併計算預備用以交付
    之賄賂，且為避免執行時發生重複沒收之情形，應就共同正
    犯之間採連帶沒收原則（最高法院96年度台上字第3821號、
    97年度台上字第817 號判決意旨參照）。原判決既認定本件
    被告黃丁木、與蕭尚伶；蕭尚伶與張志榮均分別為共同正犯
    ，則就各部分所扣案之賄賂金額，自應依公職人員選舉罷免
    法第99條第3 項之規定，分別對各被告及其共犯部分諭知連
    帶沒收，始為適宜。原判決僅就各被告部分諭知沒收，而未
    就與該各被告之共犯諭知連帶沒收，且據上論斷欄亦未援引
    該條項以為依據，均欠妥當。被告黃丁木上訴意旨以量刑過
    重，指摘原判決此部分不當，並無理由；檢察官上訴意旨指
    摘原判決就此部分之量刑過輕，及被告蕭尚伶上訴意旨指摘
    原判決就此部分之量刑過重，雖均未指摘及此，惟原判決既
    有上開違誤，自應由本院將原判決關於上開投票賄賂罪部分
    暨被告蕭尚伶、張志榮各定應執行刑部分均撤銷改判。
十、爰審酌民主政治之基礎在於建立公平及公正之選舉，須由選
    民評斷候選人之才德、品行、學識、操守、政見而選賢與能
    ，而賄選行為係敗壞選風之主要根源，影響選舉之公正性與
    社會之風氣，扭曲選舉制度尋求民意之真實性，被告等人所
    為已妨害投票之公正、公平及純潔，惟其等除被告黃丁木曾
    有投票行賄罪、被告李兆盛曾於79年間有妨害自由之前案紀
    錄外，其餘被告素行均尚佳，並兼衡其等犯罪之動機、方法
    、各次賄賂金額、行賄人數、所生損害、參與犯罪之情節，
    被告李兆盛、張志榮、黃丁木犯後坦承犯行之態度、被告蕭
    尚伶於本院審理時，亦終能幡然悔悟而坦認犯行之態度，及
    其等經濟狀況、智識程度等一切情狀，分別量處如主文第二
    項以下所示之刑，並就被告張志榮、蕭尚伶部分各定其應執
    行之刑為有期徒刑1 年8 月、1 年10月。另按犯本章之罪或
    刑法分則第6 章之妨害投票罪，宣告有期徒刑以上之刑者，
    並宣告褫奪公權，公職人員選舉罷免法第113 條第3 項定有
    明文，被告等所犯之罪既均經宣告有期徒刑，自應依前揭規
    定併引用刑法第37條第2 項規定，各於主刑之下宣告其等褫
    奪公權之期間。又被告張志榮、蕭尚伶均未曾因故意犯罪而
    受有期徒刑以上刑之宣告，有其等台灣高等法院被告前案紀
    錄表2 份附卷可稽，而被告李兆盛固於79年間曾因妨害自由
    案件，經臺灣高雄地方法院判處有期徒刑6 月確定，嗣經80
    年減刑為有期徒刑3 月，並於80年6 月13日易科罰金執行完
    畢，惟其最近5 年以內，尚未曾因故意犯罪而受有期徒刑宣
    告，有臺灣高等法院被告前案紀錄表在卷可稽（見原審一卷
    即99年度選訴字第14號卷第21-22 頁、本院一卷第49-50 頁
    ），本院衡以上開3 位被告所為本件犯行，應屬一時失慮或
    受雇任職之因而致罹刑章，其等經此偵、審程序及科刑，應
    已足資警惕，諒無再犯之虞，本院認所宣告之刑以暫不執行
    為適當，爰均併予宣告緩刑4 年，以啟自新；復參酌其上開
    所犯情節，與其教育程度、家庭狀況、社會地位、經濟能力
    及犯罪所生法益損害之程度，併依同法第74條第2 項第4 款
    之規定，諭知被告李兆盛、張志榮及蕭尚伶均應於本判決確
    定之翌日起3 個月內分別向公庫支付30萬元、20萬元、30萬
    元；另為促使其等知所戒慎行止，及彌補對社會秩序造成之
    破壞，再命其等應分別向指定之政府機關、政府機構、行政
    法人、社區或其他符合公益目的之機構或團體，提供60小時
    、50小時及60小時之義務勞務，併依刑法第93條第1 項第 2
    款之規定諭知緩刑期間依法應付保護管束。
十一、末按預備或用以行求期約或交付之賄賂，不問屬於犯人與
      否，沒收之，公職人員選舉罷免法第99條第3 項定有明文
      。此項沒收為刑法第38條沒收之特別規定，採絕對義務沒
      收主義，祇要係預備或用以行求期約或交付之賄賂，不論
      是否屬於被告所有或已否扣案，法院均應宣告沒收，並無
      自由裁量之餘地。但如其賄賂已交付予有投票權之人收受
      ，因收受者係犯刑法第143 條第1 項之投票受賄罪，其所
      收受之賄賂應依同法條第2 項規定沒收之，如全部或一部
      不能沒收時，追徵其價額。故犯投票行賄罪者，其已交付
      之賄賂固應依刑法第143 條第2 項之規定，於其對向共犯
      所犯投票受賄罪之從刑宣告沒收、追徵，而毋庸再依上開
      規定重複宣告沒收。但若對向共犯（即收受賄賂者）所犯
      投票受賄罪嫌業經檢察官依刑事訴訟法第253 條規定為不
      起訴處分，或依同法第253 條之1 為緩起訴處分確定者，
      則收受賄賂之對向共犯既毋庸經法院審判，其所收受之賄
      賂即無從由法院依刑法第143 條第2 項之規定宣告沒收、
      追徵。至刑事訴訟法第259 條之1 雖規定：檢察官依同法
      第253 條或第253 條之1 為不起訴或緩起訴之處分者，對
      供犯罪所用、供犯罪預備或因犯罪所得之物，以屬於被告
      者為限，「得」單獨聲請法院宣告沒收。惟其特別限制供
      犯罪所用、供犯罪預備或因犯罪所得之物，且必須「屬於
      被告者」，始「得」由檢察官聲請法院宣告沒收，係採相
      對義務沒收主義，與前揭公職人員選舉罷免法第99 條 第
      3 項規定「不問屬於犯人與否」均沒收之，其範圍並不相
      同。而該法條用語既為「得」，而非「應」，則檢察官是
      否依該條規定單獨聲請法院宣告沒收，仍有裁量權，若檢
      察官未依上述規定單獨聲請法院宣告沒收，則法院自仍應
      依公職人員選舉罷免法第99條第3 項之規定，將犯投票行
      賄罪者所交付之賄賂，於投票行賄罪之本案予以宣告沒收
      ，始符立法本旨（參最高法院100 年度台上字第1461號、
      第982 號判決意旨）。茲查，本件扣案被告李兆盛、陳美
      貴、陳凱文買票使用之3,500 元（即事實欄一(一)部分，扣
      除陳凱文、陳美貴本身投票收受之賄賂2,000 元、500 元
      ），及扣案被告黃丁木用向溫秋朱買票使用之5,000 元（
      事實欄一(二)部分），及扣案被告蕭尚伶、黃丁木向李素好
      、翁禎祥買票使用之3,000 元（即事實欄一(三)部分，扣除
      陳秋吟所收受之1,000 元）、被告蕭尚伶、張志榮所用以
      向李明和買票使用之5,000 元（即事實欄一(四)部分），均
      業已分別交付趙建基、潘雅惠、王季春、黃貴蘭、邱新意
      、溫秋朱、李素好、翁禎祥、李明和、林蘭英，而上開10
      位受賄者已均經台灣屏東地方法院檢察署檢察官依刑事訴
      訟法第253 條規定為緩起訴處分確定，有該署99年度選偵
      字第94、120 、121 、122 號緩起訴處分書4 份在卷足憑
      （見選偵字一卷第167-172 頁、選偵字二卷第142-144 頁
      ），復上揭賄賂亦未經檢察官聲請法院宣告沒收，此有其
      等之台灣高等法院被告前案紀錄表各1 份在卷供參，揆諸
      上揭最高法院判決要旨，自應依公職人員選舉罷免法第99
      條第3 項規定，於本件各被告李兆盛、張志榮、黃丁木、
      蕭尚伶主刑項下宣告沒收，其中被告黃丁木、張志榮及蕭
      尚伶部分，各就其等部分所扣案之賄賂金額，合併計算其
      金額，而依各被告與其共犯部分諭知連帶沒收。惟參以最
      高法院98年度台上字第632 、3389、7613號判決要旨，因
      其餘共犯陳凱文、陳美貴；陳秋吟與林秋梅已因另案判決
      而非本件判決受裁判之對象，基於主文明確原則，該等非
      本判決受裁判之對象則不宜併於本件判決主文中宣示連帶
      沒收，附此敘明。至另案被告陳凱文、陳美貴、陳秋吟自
      己收受之賄賂2,000 、500 、1,000 元（均已扣案），已
      由原審另行依刑法第143 條第2 項之規定沒收，有卷附原
      審99年度選簡字第13號判決1 份可參（見原審二卷第173-
      177 頁），依上開說明，自無庸於被告李兆盛、黃丁木所
      犯公職人員選舉罷免法第99條第1 項之交付賄賂罪所科刑
      責中再加沒收。扣案附表所示各編號之物，分別為被告李
      兆盛、黃丁木、張志榮、林秋梅所有，供犯本罪所用，乃
      就本件被告黃丁木、張志榮及蕭尚伶依共犯連帶沒收責任
      原則，分別依刑法第38條第1 項第2 款宣告沒收（其中被
      告蕭尚伶就共犯連帶沒收原則，附表編號6-21部分均予宣
      告沒收）。至被告李兆盛所有之所有之筆記本1 本、雜記
      2 張、中國國民黨入黨申請書5 張、名片4 張；被告張志
      榮所有之手機1 支（含SIM 卡1 張) 、日曆紙上手寫資料
      1 張、電腦主機電源線1 個、筆記本1 個、現金5,000 元
      ；被告林秋梅所有之手機2 支（含SIM 卡2 張）、門診時
      間表2 張、識別證已完成進度表1 張、相片資料1 張、
      花寶典1 本；被告陳美貴所有之聯絡簿1 本均無證據證明
      為實施本案賄選行為所用；被告陳美貴所有之手機1 支雖
      係犯事實欄一(一)犯行所用，惟衡量其犯罪情節、另經原審
      以簡易判決所處之刑度、手機價值各情，在比例原則考量
      下，應無沒收之必要，爰均不為沒收之宣告。
、無罪部分：
一、公訴意旨分別另以：
(一)、被告蕭尚伶與被告李兆盛共同基於交付賄賂使他人為投票權
    一定行使之犯意聯絡，由被告李兆盛於98年11月間，著手進
    行向陳凱文及屏東市○○路達樂市大樓住戶陳美貴、黃貴蘭
    、邱新意、潘雅惠、趙建基、王季春，以一票500 元，作為
    其等於投票日當天投票予縣議員侯選人蔡豪之代價，向其等
    行賄，因認被告蕭尚伶就此部分亦涉犯公職人員選舉罷免法
    第99條第1 項之罪嫌等語。
(二)、被告黃丁木、蕭尚伶、張志榮、李兆盛等人，均明知渠等為
    使縣議員候選人蔡豪順利當選，與候選人蔡豪服務處內數名
    真實姓名、年籍不詳之成年人組成賄選集團，共同基於交付
    賄賂使他人為投票權一定行使之犯意聯絡，由該賄選集團中
    首謀分配黃丁木負責屏東市瑞光里、武廟里等區域，蕭尚伶
    負責屏東市瑞光里、清溪里等區域，李兆盛負責清溪里，張
    志榮、林秋梅負責瑞光里、萬年里等區域，由各區負責人向
    該賄選集團內成員取得賄款金額後，分別於98年12月1 日至
    12月3 日間，透過樁腳以每票500 元之代價，為蔡豪買票之
    事實。詎黃丁木、蕭尚伶、張志榮、李兆盛於台灣屏東地方
    法院民事庭99年選字第9 號審理被告蔡豪當選無效案件，就
    該案件有關係之重要事項供前具結，於99年6 月25日上開案
    件準備程序中，黃丁木虛偽證稱：「（法官問：98年12月 1
    日你有無拿5,000 元向溫秋朱買票，請她投票支持蔡豪？）
    答：我拿5,000 元放在她桌上，沒有請她去買票。（法官問
    ：你有無向她買票？）答：沒有。」云云；蕭尚伶虛偽證稱
    ：「（法官問：本屆縣議員選舉妳有無為蔡豪對屏東市○○
    路達樂市大樓的住戶買票？）答：沒有。（法官問：98年12
    月2 日妳有無向蔡豪服務處領取6 千元交付給李兆盛？）答
    ：沒有。（法官問：當時黃丁木拿4,000 元向陳秋吟買票以
    及請她幫忙買票，妳是否知情？）答：我不知道，當時我不
    在場。（法官問：98年12月3 日張志榮交付5,000 元給林蘭
    英作為買票之用，妳是否知情？）答：我不知道。（原告訴
    訟代理人問：妳有無向林秋梅、張志榮說要他們負責李明和
    這10票的錢？）答：沒有。」云云；李兆盛虛偽證稱：「（
    法官問：你是不是跟蕭尚伶一起去買票？）答：我一個人去
    。（原告訴訟代理人問：陳凱文部分你是否向他買票？）答
    ：我是請他幫忙拉票，所以這2,000 元不算是買票的錢，而
    應該是請他幫忙拉票的酬勞。（原告訴訟代理人問：陳美貴
    並非你有計劃性的向她買票？）答：是的，我只是因為她臨
    時要求才跟她買票。（原告訴訟代理人問：你為何要求陳凱
    文、陳美貴在清溪里為你買票？）答：陳凱文我只有請他幫
    我拉票，我沒有請他幫我買票，我交給陳美貴4,000 元，就
    只是向她買票，不是請她幫我買票。」云云；張志榮虛偽證
    稱：「（法官問：你交付5,000 元給林蘭英是否向她買票？
    ）答：……那5,000 元是請李明和幫我拉票的酬勞，不是買
    票的錢。（原告訴訟代理人問：李明和是否在98年11月初的
    時候就向你要錢？）答：李明和不是要求我買票，而是說他
    有辦法幫蔡豪拉票，要求酬勞。」云云，虛偽證述渠等未買
    票之事實，均足以影響國家審判權行使之正確性，因認被告
    李兆盛、黃丁木、蕭尚伶、張志榮均涉犯刑法第168 條之偽
    證罪嫌云云。
二、按犯罪事實應依證據認定之，無證據不得認定犯罪事實；不
    能證明被告犯罪者，應諭知無罪之判決，刑事訴訟法第 154
    條第2 項、第301 條第1 項分別定有明文。復事實之認定，
    應憑證據，如未能發現相當證據，或證據不足以證明，自不
    能以推測或擬制之方法，為裁判基礎（最高法院30年上字第
    816 號、40年台上字第86號判例意旨參照）。又依刑事訴訟
    法第161 條第1 項規定，檢察官就被告犯罪事實，應負舉證
    責任，並指出證明之方法。因此，檢察官對於起訴之犯罪事
    實，應負提出證據及說服之實質舉證責任。倘其所提出之證
    據，不足為被告有罪之積極證明，或其指出證明之方法，無
    從說服法院以形成被告有罪之心證，基於無罪推定之原則，
    自應為被告無罪判決之諭知（最高法院92年台上字第128 號
    判例意旨參照）。另按被告或共犯之自白，不得作為有罪判
    決之唯一證據，仍應調查其他必要之證據，以察其是否與事
    實相符，刑事訴訟法第156 條第2 項亦定有明文。
三、次按民事訴訟法第307 條第1 項第3 款規定：「證人所為證
    言，足致證人或與證人有第一款關係（即證人之配偶、前配
    偶、未婚配偶或四親等內之血親、三親等內之姻親或曾有此
    親屬關係者）或有監護關係之人受刑事訴追或蒙恥辱者，得
    拒絕證言。」及刑事訴訟法第181 條規定：「證人恐因陳述
    致自己或與其有前條第一項關係之人（現為或曾為證人之配
    偶、直系血親、三親等內之旁系血親、二親等內之姻親、或
    家長、家屬者，與證人定有婚約者，現為或曾為證人之法定
    代理人或現由或曾由證人為其法定代理人者）受刑事追訴或
    處罰者，得拒絕證言」，旨在免除證人陷於抉擇控訴自己或
    與其有一定身分關係之人、或陳述不實而受偽證之處罰、或
    不陳述而受罰鍰處罰，甚而主觀上認為違反具結文將受偽證
    處罰之困境。又證人此項拒絕證言權，與被告之緘默權，同
    屬不自證己罪之特權，為確保證人此項權利，民事訴訟法第
    307 條第2 項及刑事訴訟法第186 條第2 項均規定，法官或
    檢察官有告知證人之義務；如法官或檢察官未踐行此項告知
    義務，而告以具結之義務及偽證之處罰並命朗讀結文後具結
    ，將使證人陷於如前述之抉擇困境，無異剝奪證人此項拒絕
    證言權，強迫其作出讓自己入罪之陳述，違反不自證己罪之
    原則，自係侵犯證人此項權利。則其犯罪行為，尚未受追訴
    、處罰前，以證人身分於民事事件審判中到場具結，如為真
    實之陳述，無異證明自己犯罪，足使其受刑事之追訴、處罰
    ，依民事訴訟法第307 條第1 項第3 款之規定，享有不自證
    己罪之拒絕證言權，而法官依同法條第2 項，亦有告知證人
    享有此項權利之義務（最高法院96年度台上字第7239號判決
    意旨參照）。
四、公訴意旨認被告蕭尚伶涉有上開投票行賄犯行，無非係以
    共同被告即證人李兆盛、陳美貴、陳凱文之供述、證人趙建
    基、潘雅惠、黃貴蘭、邱新意之證述、被告李兆盛、陳凱文
    之通訊監聽譯文、扣押物品目錄表、志工拜訪日誌、瑞光里
    工作分配表、屏東市各里責任配置表、各區責任分配表及自
    陳美貴、黃貴蘭、邱新意、潘雅惠、趙建基、王季春、陳凱
    文處所繳交而扣案之現金6,000 元；被告李兆盛、黃丁木
    、蕭尚伶、張志榮涉有上開偽證犯行，則係以原審99年度選
    訴字第14號、第45號被告4 人於準備程序筆錄中之自白、被
    告4 人於原審99年度選字第9 號當選無效案件準備程序中之
    證述暨結文4 紙，為其主要論據。訊據被告蕭尚伶堅決否認
    有與被告李兆盛共同為該部分之賄選犯行，辯稱：伊並不認
    識達樂市大樓那些人，也未去過該大樓，亦無交待或指揮交
    付金錢之事。該區雖然是伊的責任區，但那是指婚喪喜慶之
    事，並無參與被告李兆盛這件賄選之犯行等語；訊據被告黃
    丁木、蕭尚伶、張志榮、李兆盛均堅詞否認有上開部分之偽
    證犯行，並均辯稱：伊等均已就投票賄選罪部分認罪，當時
    都是依照內心想的事來陳述，主觀上並無要偽證之意思等語
    。經查：
(一)、關於被告蕭尚伶賄選部分：
、公訴意旨認被告蕭尚伶涉有此部分賄選行為，惟並未具體指
    明被告蕭尚伶與李兆盛犯意聯絡之內容及行為分擔之態樣。
    且證人李兆盛於警詢、偵訊及原審審理中均證稱伊是自行前
    往屏東市達樂市大樓及屏東市○○路上之「美美擔仔麵」交
    錢與陳美貴及陳凱文，蕭尚伶雖係伊之同居人，並有要求伊
    為蔡豪輔選拉票，但對交付賄款之事均不知情，上開賄款亦
    非自被告蕭尚伶處取得等語（見4315號警卷第2 至5 頁、27
    45號警卷第1 至4 頁、98年度選他字第112 號卷第173 至17
    6 頁、第234 至238 頁、98年度選他字第310 之1 號卷第26
    3 頁、原審98年度聲羈字第316 號卷第6 至7 頁、原審98年
    度選訴字第14號卷一第38至39頁、第221 頁、第249 頁、卷
    二第6 至7 頁）。證人陳凱文亦於警詢、偵訊所證其取得賄
    款買票及賣票事項，均係其與李兆盛接觸，2 次前往達樂市
    大樓討論選舉買票事項時，亦僅有李兆盛、趙建基、陳美貴
    在場等語（見98年度選他字第112 號卷第165 至170 頁、98
    年度選他字第112 頁、第179 至180 頁、原審98年度選訴字
    第14號卷第157 、211 、244 至245 頁），是被告蕭尚伶是
    否有知悉此次犯行，不無疑問。另負責發放賄款與達樂市大
    樓住戶之證人陳美貴，亦證稱伊係經由陳凱文介紹認識李兆
    盛，伊與陳凱文、李兆盛討論買票事項後，於12月2 日自李
    兆盛處取得賄款後發放等語，核與收受賄款之證人黃貴蘭、
    潘雅惠、王季春、邱新意、趙建基於警、偵訊所證其等賄款
    均係自陳美貴處取得乙情相符（見2745號警卷第28至31頁、
    第32頁、4315號警卷第24至27頁、第29頁、第32至34頁、98
    年度選他字第112 號卷第99頁、第109 至111 頁、第131 頁
    、第132 至133 頁、98年度選偵字第120 號卷第39頁、第44
    至47頁、第54至56頁、第76頁），是自李兆盛尋求買票對象
    之初至實際交付款項賄選時，均未見被告蕭尚伶有何參與行
    為。
、又依卷附李兆盛所持用之0000000000號行動電話通訊監察譯
    文內容可知，李兆盛在受監聽期間僅與他人討論選舉事項，
    其內容並無一語可資認定被告蕭尚伶有與其共同買票乙事（
    見98年度選偵字第120 號卷第87至111 頁）；再依陳美貴所
    持用之0000000000號行動電話與陳凱文所持用之0000000000
    號行動電話，於98年11月25日11時52分至11時54分、19時41
    分至19時44分之通訊監察譯文內容，亦僅為其2 人在討論達
    樂市大樓住戶票數及選舉相關事宜（見同上偵卷第114 至11
    7 頁），另陳凱文所持用之0000000000號行動電話於98年12
    月2 日2 時11分之通訊監察譯文內容雖亦提及買票之事，然
    並未見與被告蕭尚伶相關之內容（見同上偵卷第119 至 121
    頁），自難以上開通訊監察譯文做為認定被告蕭尚伶有此犯
    行之依據。此外，署名「好人」之檢舉筆錄所供稱達樂市大
    樓之賄款資金來源亦非被告蕭尚伶（見98年度聲搜字第28號
    卷第5 頁），自被告李兆盛處所查扣之志工拜訪日誌、瑞光
    里工作分配表、屏東市各里責任配置表、各區責任分配表、
    扣案現金6,000 元僅能證明本次選舉各責任區域選務分配情
    形，及證人確有收受賄款乙節，要無以此佐認被告蕭尚伶之
    犯行。
(二)、被告黃丁木、張志榮、李兆盛、蕭尚伶偽證部分：
、訊據被告對上開在原審民事庭99年度選字第9 號當選無效案
    件行準備程序時為虛偽證述之事實均坦承不諱（見原審99年
    度選訴字第14號卷二第105 至108 頁），又被告李兆盛於上
    開時地向陳凱文、陳美貴買票，並請陳凱文引介陳美貴，使
    其得遂行向達樂市大樓住戶買票之犯行；被告黃丁木曾於事
    實欄所載時、地交付5,000 元向溫秋朱及其戶籍內具投票權
    之人買票並請其支持候選人蔡豪；被告張志榮曾於98年11月
    初知悉李明和要求買票，並於12月3 日交付5,000 元賄款與
    李明和之妻林蘭英，囑其投票支持蔡豪之事實；被告蕭尚伶
    意在賄選而隨同被告黃丁木前往向陳秋吟買票，且自於12月
    2 日下午自李明和住處返回後，向林秋梅及在場之張志榮要
    求負責李明和這10票的錢，嗣更知悉被告張志榮於98年12月
    3 日交付5,000 元與林蘭英作為買票之用等事實業據上述，
    並經本院依被告相互間之供述、證人溫秋朱、陳凱文、陳美
    貴、林蘭英、李明和之證述及卷內相關書、物證認定如前，
    且被告黃丁木、張志榮、李兆盛於本院審理時，亦再次就其
    等有買票之行為坦承明確，堪認其等於原審民事庭99年度選
    字第9 號當選無效案件行準備程序時之證述係屬子虛。
、被告蕭尚伶雖曾於原審準備程序中自白其參與事實欄(一)賄選
    犯行，然依證人李兆盛、陳凱文、陳美貴、黃貴蘭、趙建基
    、王季春、邱新意於警詢、偵訊及原審審理中所證均難認被
    告蕭尚伶有參與此部分犯行（見4315號警卷第2 至5 頁、27
    45號警卷第1 至4 頁、98年度選他字第112 號卷第173 至17
    6 頁、第234 至238 頁、98年度選他字第310 之1 號卷第26
    3 頁、原審98年度聲羈字第316 號卷第6 至7 頁、原審98年
    度選訴字第14號卷一第38至39頁、第221 頁、第249 頁、卷
    二第6 至7 頁、98年度選他字第112 號卷第165 至170 頁、
    98年度選他字第112 號卷第179 至180 頁、原審98年度選訴
    字第14號卷第157 、211 、244 至245 頁、2745號警卷第28
    至31頁、第32頁、4315號警卷第24至27頁、第29頁、第32至
    34頁、98年度選他字第112 號卷第99頁、第109 至111 頁、
    第131 頁、第132 至133 頁、98年度選偵字第120 號卷第39
    頁、第44至47頁、第54至56頁、第76頁），而卷附行動電話
    通訊監察譯文、署名「好人」之檢舉筆錄亦未見與被告蕭尚
    伶相關之內容（見98年度聲搜字第28號卷第5 頁、同上偵卷
    第119 至121 頁），復查無其他積極證據足以採為認定被告
    此部分犯行之憑據，自難僅以其自白遽認被告蕭尚伶有此犯
    行，是其於原審民事庭99年度選字第9 號當選無效案件行準
    備程序時所證稱：「本屆縣議員選舉我沒有為蔡豪對屏東市
    ○○路達樂市大樓的住戶買票」、「98年12月2 日我也沒有
    向蔡豪服務處領取6,000 元交付給李兆盛」等語，尚無證據
    證明為不實。
、本件被告黃丁木、張志榮、李兆盛、蕭尚伶於上述99年度選
    字第9 號當選無效一案99年6 月25日準備程序中，雖經法院
    以證人身分傳喚到庭作證，並經法官諭知具結之義務及偽證
    之處罰具結後作證，惟依該準備程序筆錄，法官於命被告 4
    人作證時，並未依法告以得拒絕證言（見99年度偵字第6761
    號卷第3 至13頁）。且依法官所訊問證人之內容，應已知悉
    被告4 人涉有違反公職人員選舉罷免法案件，則法官在審理
    另案民事當選無效事件，令被告以證人身分作證時，依法應
    告知得拒絕證言，始符保護證人合法權益之旨。惟法官於該
    次訊問時未將該項權利依法告知，揆諸上揭說明，自不生具
    結之效力。被告4 人在該次準備程序中所為之證言，其內容
    縱屬虛偽，依公訴人所舉之證據，既欠缺法官告知得拒絕證
    言之程序，是揆諸前揭規定及說明，被告4 人該次證言即難
    遽予認定構成偽證之犯行，自無從依刑法第168 條偽證之罪
    責相繩。
五、綜上所述，前揭公訴意旨所指被告蕭尚伶賄選部分，除被告
    蕭尚伶之自白外，其餘公訴人所引證據均不足以認定與被告
    蕭尚伶有關而為佐證其此部分賄選行為。另被告4 人在原審
    民事庭準備程序中所為之證言內容雖有虛偽或部分不實情事
    ，然既未經告知得拒絕證言，具結程序因不生效力，自難構
    成偽證之犯行，本院復查無其他確切之證據足資證明被告 4
    人有追加起訴書所載犯行，其等犯罪應屬不能證明，揆諸前
    揭說明，自應為無罪諭知。
六、原審因而以不能證明被告4 人犯上開各罪，而為被告4 位均
    無罪之諭知，核無違誤；檢察官上訴意旨，猶執前詞，指摘
    原判決不當，為無理由，應予駁回。
據上論斷，應依刑事訴訟法第368 條、第369 條第1 項前段、第
364 條、第299 條第1 項前段，公職人員選舉罷免法第99條第 1
項、第3 項、第5 項前段、第113 條第3 項，刑法第11條、第28
條、第47條第1 項、第59條、第51條第5 款、第37條第2 項、第
74條第1 項第1 款、第2 款、第2 項第4 款、第5 款、第93條第
1 項第2 款，第38條第1 項第2 款，判決如主文。
本案經檢察官方娜蓉到庭執行職務。
中    華    民    國   100    年    8     月    11    日
              刑事第三庭    審判長法  官  莊崑山
                                  法  官  張意聰
                                  法  官  莊松泉
以上正本證明與原本無異。
如不服本判決應於收受本判決後10日內向本院提出上訴書狀，其
未敘述上訴理由者，並得於提起上訴後10日內向本院補提理由書
狀（均須按他造當事人之人數附繕本）「切勿逕送上級法院」。
本判決無罪部分須符合刑事妥速審判法第9 條之規定，始得上訴
。
刑事妥速審判法第9 條規定：
除前條情形外，第二審法院維持第一審所為無罪判決，提起上訴
之理由，以下列事項為限：
  一  判決所適用之法令牴觸憲法。
  二  判決違背司法院解釋。
  三  判決違背判例。
刑事訴訟法第三百七十七條至第三百七十九條、第三百九十三條
第一款之規定，於前項案件之審理，不適用之。
中    華    民    國   100    年    8     月    12    日
                                  書記官  葉淑華
附錄本件判決論罪科刑法條：
公職人員選舉罷免法第99條第1 項、第3 項、第5 項：
對於有投票權之人，行求期約或交付賄賂或其他不正利益，而約
其不行使投票權或為一定之行使者，處3 年以上10年以下有期徒
刑，得併科新臺幣1 百萬元以上1 千萬元以下罰金。
預備或用以行求期約或交付之賄賂，不問屬於犯人與否，沒收之
。
犯第1 項或第2 項之罪，在偵查中自白者，減輕其刑；因而查獲
候選人為正犯或共犯者，減輕或免除其刑。
附表：
┌──┬──────────────┬───┬─────────┐
│編號│ 品                  項     │ 數量 │   所有人         │
├──┼──────────────┼───┼─────────┤
│ 1  │瑞光里工作分配表1本         │ 1本  │    李兆盛        │
├──┼──────────────┼───┼─────────┤
│ 2  │侯選人得票數總計表          │ 1張  │     同上         │
├──┼──────────────┼───┼─────────┤
│ 3  │名              冊          │ 2本  │     同上         │
├──┼──────────────┼───┼─────────┤
│ 4  │長治鄉人員基本口卡資料表    │ 2張  │     同上         │
├──┼──────────────┼───┼─────────┤
│ 5  │「蔡豪、宋麗華」宣傳文宣    │ 3張  │     同上         │
├──┼──────────────┼───┼─────────┤
│ 6  │  拜訪人員筆記本            │ 2本  │   張志榮         │
├──┼──────────────┼───┼─────────┤
│ 7  │ 訪談內容                   │ 52張 │   林秋梅         │
├──┼──────────────┼───┼─────────┤
│ 8  │ 真情好朋友基本資料         │ 32張 │   同上           │
├──┼──────────────┼───┼─────────┤
│ 9  │ 親友連絡名冊               │ 1張  │   同上           │
├──┼──────────────┼───┼─────────┤
│ 10 │ 真情志工資料表             │ 8張  │   同上           │
├──┼──────────────┼───┼─────────┤
│ 11 │ 拜訪日報表                 │ 12張 │   同上           │
├──┼──────────────┼───┼─────────┤
│ 12 │ 屏東縣市鄰長名冊           │ 1本  │   同上           │
├──┼──────────────┼───┼─────────┤
│ 13 │ 屏東縣市社區發展協會幹部名 │ 4張  │   同上           │
│    │ 冊                         │      │                  │
├──┼──────────────┼───┼─────────┤
│ 14 │ 民智活動中心中區名冊       │ 10張 │   同上           │
├──┼──────────────┼───┼─────────┤
│ 15 │ 屏東市16屆市民代表名冊     │ 1張  │   同上           │
├──┼──────────────┼───┼─────────┤
│ 16 │ 手寫名冊影本               │ 2張  │   同上           │
├──┼──────────────┼───┼─────────┤
│ 17 │ 電腦列印名冊               │ 2張  │   同上           │
├──┼──────────────┼───┼─────────┤
│ 18 │ 拜訪日報表                 │ 3張  │   同上           │
├──┼──────────────┼───┼─────────┤
│ 19 │ 有註記之名冊               │ 32張 │   黃丁木         │
├──┼──────────────┼───┼─────────┤
│ 20 │ 無註記之名冊               │ 36張 │   同上           │
├──┼──────────────┼───┼─────────┤
│ 21 │ 屏東縣各里責任配置人員     │ 13張 │   同上           │
└──┴──────────────┴───┴─────────┘